【裁判字號】    95,訴,249
【裁判日期】    951004
【裁判案由】    解除契約
【裁判全文】
臺灣嘉義地方法院民事判決               95年度訴字第249號
原      告  丁○○○○○○○
訴訟代理人  戊○○
被      告  中和遊覽車客運有限公司
法定代理人  丙○○
上列當事人間請求解除契約事件，經本院於95年9月20日言詞辯
論終結，判決如下：
    主  文
確認牌照號碼9U-573號、引擎號碼0000000號之營業遊覽大客車
為原告所有。
原告其餘之訴駁回。
訴訟費用由被告負擔二分之一，餘由原告負擔。
  事實及理由
一、按訴狀送達後，原告不得將原訴變更或追加他訴，但被告於
    訴之變更或追加無異議，而為本案之言詞辯論者，視為同意
    變更或追加，民事訴訟法第255條第1項第2項定有明文。本
    件原告起訴時，係請求本院解除被告與第三人己○○間之遊
    覽車業接受個別經營者寄行委託服務契約（下稱系爭寄行契
    約），以及命被告應向交通部公路總局嘉義區監理所（下稱
    嘉義區監理所）辦理被告為所有人之名義塗銷之登記，嗣訴
    狀送達後，將原來之訴變更為請求確認牌照號碼9U-573號、
    引擎號碼0000000號營業遊覽車（下稱系爭車輛）為原告所
    有，以及被告應向嘉義區監理所將前開車輛辦理過戶予原告
    指定之第三人，因被告於訴之變更無異議，而為本案之言詞
    辯論者，視為同意追加，是原告上述訴之變更，應為合法。
二、原告主張：
  (一)其於民國94年5月2日收當第三人庚○○前向第三人己○○買
    賣而得之系爭車輛乙輛，而系爭車輛乃寄行於被告名下，第
    三人己○○並於93年6月17日與被告間簽具有系爭寄行契約
    乙份可資為憑，故第三人己○○乃是以使用被告名義，領用
    系爭車輛汽車牌照後，始賣予第三人庚○○。
  (二)第三人庚○○乃是以繼受第三人己○○關於被告對系爭車輛
    之委託服務契約而為買賣，以及由該第三人庚○○持系爭車
    輛向原告為典當質押借款之行為，已如上述，然系爭車輛因
    為第三人庚○○未於法定期間內取贖或付清利息順延質當，
    故原告業於94年12月26日將該車予以流當後，並依當舖業法
    第21條：「當舖業之滿當期限，不得少於三個月，少於三個
    月者，概以三個月計之；滿期後五日內仍得取贖或付清利息
    順延質當；屆期不取贖或順延質當者，質當物所有權移轉於
    當舖業」之規定，依法取得系爭車輛之所有權。
  (三)又被告與第三人己○○間關於系爭車輛之委託服務契約，係
    依據公路法第55條而簽具之書面契約，而依據公路法第34
    條暨同法第55條之規定，營業大客車並不能以個人之名義為
    車籍登記，須藉由靠行方式始得營業，故純自行車執照上車
    主名稱，並無從辨別營業車輛之實際所有權歸屬，又汽車為
    動產，依民法第761條第1項規定，其物權之讓與以交付為生
    效要件，在監理機關所之過戶，屬於行政上之監理事項，不
    生物權移轉之效力（最高法院71年台上字第3923號判決參照
    ），故被告雖為系爭車輛監理機關之登記名義人，惟並非當
    然為該車之所有權人，再依被告與第三人己○○間所簽具之
    系爭寄行契約觀之，益證被告確非系爭車輛之所有權人，應
    無疑義。
  (四)如認原告尚應繼受被告與第三人己○○間關於系爭委託服務
    契約效力之限制時，則原告另依據系爭寄行契約第9條以及
    民法第242條前段：「債務人怠於行使其權利時，債權人因
    保全債權，得以自己之名義，行使其權利」之規定，於95年
    6月30日言詞辯論期日中當庭代位第三人己○○行使解除系
    爭寄行契約之權利。
  (五)聲明：
    1.確認系爭車輛為原告所有。
    2.被告應向嘉義區監理所將前開車輛辦理過戶予原告指定之
      第三人。
  (六)對被告抗辯所為之陳述：
    1.被告辯稱系爭車輛尚有其他合夥人而無法配合塗銷登記等
      語，則原告仍可依據民法第886條：「質權人占有動產，
      而受關於占有規定之保護者，縱出質人無處分其質物之權
      利，質權人仍取得質權」之規定，取得系爭車輛之質權，
      再依前開當舖業法第21條後段之規定，依法取得系爭質當
      物即系爭車輛之所有權。
    2.當時是第三人庚○○開車並拿著己○○的靠行契約書、牌
      照登記書到原告處典當，原告要求庚○○提出他的靠行契
      約書，被告才從被告店裡將庚○○的靠行契約書傳到原告
      那裡，同一天己○○就拿買賣契約書正本到原告處，當時
      因為己○○有提出他賣給庚○○的買賣契約書，所以沒有
      要求己○○作典當人，又庚○○他們說正在辦理寄行契約
      書，可以請被告先傳真，事後再補，所以沒有要求庚○○
      提出寄行契約書的正本，但事後庚○○沒有再補正本，因
      此原告對系爭車輛之收當並無違失。
    3.己○○與庚○○一起在原告店裡的時候，他們二人要求被
      告傳庚○○的靠行契約書到原告店裡，但是他們有沒有先
      傳一份契約書給被告我們不知道，上次甲○○當訴代的時
      候有講，己○○要他將契約改成庚○○的名字後他再回傳
      ，所以庚○○的名字應該是被告公司寫的，至少被告有同
      意改為庚○○的名字再傳給原告。
三、被告則以下列情詞置辯，並聲明：原告之訴駁回。
  (一)買賣要經過被告公司認印才成立，當時第三人己○○說要驗
    車，跟被告公司拿回原始證件，被告要跟他要回來的時候，
    他已經當掉了，系爭車輛原始證件的名義人也是被告公司的
    ，與己○○無關。
  (二)系爭車輛是第三人己○○與乙○○共同買的，並不是只有己○○一人的，系爭寄行契約雖然只有己○○簽立，但實際上
    是由己○○簽立票據、乙○○提供房屋作擔保，可見實際上
    系爭車輛為其二人共有。
  (三)被告公司裡傳真機是自動接收，被告法定代理人之先生甲○○看到傳真機有傳了一份上面已經寫好庚○○姓名的靠行契
    約書，甲○○發現這一張原來的名字是己○○，怎麼會改成
    庚○○，就打電話問己○○，己○○就要被告將收到的庚○○靠行契約書再傳給他，傳到哪個電話是根據己○○所講的
    電話來傳。
  (四)如果是被告幫己○○或庚○○改載庚○○的名字，被告怎麼
    可能會有庚○○的印章，而且如果被告有同意改以庚○○名
    字成立靠行契約，日期怎麼可能寫九十三年六月十七日，至
    少應該是傳真的那一天才對，況合約書應該要本人親簽，被
    告不可能幫庚○○簽名。
四、經查，原告主張系爭車輛車籍登記為被告公司所有，被告公
    司與訴外人己○○成立系爭寄行契約，而訴外人庚○○於94
    年5月26日持系爭車輛並該車之原始資料，以及訴外人庚○○與己○○間買賣契約書向原告典當系爭車輛，並將系爭車
    輛交由原告占有等事實，業據原告提出允成當鋪存根聯、汽
    車新領牌照登記書、汽（機）車過戶登記書、系爭寄行契約
    、訴外人庚○○與己○○間買賣契約書為證，且為被告所不
    爭執，自堪信原告此部分之主張為真實。
五、至原告主張系爭車輛為其所有，並請求確認系爭車輛之所有
    權為其所有，以及請求被告公司應向台灣省嘉義區監理所將
    系爭車輛辦理過戶予原告指定之第三人部分，則為被告所否
    認，並以前詞置辯。故本件應審酌者為：(1)原告是否已取得
    系爭車輛之所有權？(2)原告得否起訴請求被告公司應向嘉義
    區監理所將系爭車輛辦理過戶予原告指定之第三人？茲分別
    表示本院意見如下：
  (一)原告已取得系爭車輛所有權。
    1.按當舖業法第14條第1項固對於當舖業應備當票及其應記
      載事項定有明文，而原告並未提出其與訴外人庚○○間質
      當行為確有符合該條所定應記載事項之當票，僅以其上載
      明當物、持當人姓名、出生年月日、籍貫、住址及典當日
      期之當票存根聯為證，雖與當舖業法第14條第1項規定意
      旨未符。然當票係指當舖業於收當質當物後，開立予持當
      人收執，作為取贖之憑證，同法第3條第10款復定有明文
      ，因此，當鋪業法所規定當票之應記載事項，尚不具要式
      行為之性質，而應認僅屬當舖業與持當人間取贖質當物之
      證明，此觀諸同法第18條之規定即明。
    2.又按占有人於占有物上，行使之權利，推定其適法有此權
      利；質權人占有動產，而受關於占有規定之保護者，縱出
      質人無處分其質物之權利，質權人仍取得其質權；民法第
      943條、886條分別定有明文。本件質當之過程，係由訴外
      人己○○主張其有系爭車輛之所有權，並提供汽車新領牌
      照登記書、汽（機）車過戶登記書、系爭寄行契約、訴外
      人庚○○與己○○間買賣契約書，向原告典當等情，業經
      認定如上，又原告主張被告公司曾傳真上載立約人為庚○○之寄行契約書至原告處等語，業據於告提出上載被告公
      司電話之寄行契約書1份為證，且被告亦不否認曾為該傳
      真行為，因此，原告依該上開文書所表彰之內容，認定系
      爭車輛之所有權人為庚○○，即非無據。
    3.再按公路主管機關，應審核具有充分經營財力者，為許可
      經營汽車運輸業之申請之條件之一；而審核細則，則由交
      通部定之，公路法第38條定有明文。交通部依此法律授權
      ，乃制訂汽車運輸業審核細則，並於該細則第4條第3款「
      具有充分經營財力者」之反面解釋，另第4目明定個人可
      以經營計程車客運業；第6目規定個人可以經營小貨車貨
      運業之明文規定外，據而限制個人經營遊覽車及大貨車之
      權利，產生靠行制度。因此營業大客車並不能以個人之名
      義為車籍登記，須藉由靠行方式始得營業，故純自行車執
      照上車主名稱，並無從辨別營業車輛之實際所有權歸屬，
      至為顯然。易言之，汽車為動產，依民法第761條第1項規
      定，其物權之讓與以交付為生效要件，在監理機關所為之
      過戶，屬於行政上之監理事項，不生物權移轉之效力（最
      高法院71年台上字第3923號判決參照），因此尚難僅以行
      車執照上之車主名稱，據以判斷車輛之所有權究屬何人。
      故原告以占有外觀及訴外人庚○○所提供之相關證件，認
      訴外人庚○○為系爭車輛之所有權人並非無據，業經認定
      如上，依上所述，原告應已於收當時取得系爭車輛之質權
      。
    4.復按，當舖業之滿當期限，不得少於三個月，少於三個月
      者，概以三個月計之，滿期後五日內仍得取贖或付清利息
      順延質當；屆期不取贖或順延質當者，質當物所有權移轉
      於當舖業，當舖業法第21條亦定有明文。經查，原告於94
      年5月26日收當而取得系爭車輛之質權，而持當人即訴外
      人庚○○已逾三個月未取贖，原告已於94年12月26日將系
      爭車輛予以流當，復為被告所不爭，故原告主張其依前開
      規定取得系爭車輛之所有權，自屬有據。
    5.至被告辯稱系爭車輛原始證件的名義人也是被告公司的，
      買賣要經過被告公司認印才成立，且系爭車輛是第三人己○○與乙○○共同買的，並不是只有己○○一人的等語，
      惟查，原告取得系爭車輛所有權乃係基於上述法律規定而
      來，並非基於買賣此種繼受取得之方式而來，因此系爭車
      輛當時登記何人名義，以及訴外人乙○○是否為系爭車輛
      實際共有人，均對原告基於法律規定取得系爭車輛所有權
      不生影響，是被告此部分之抗辯，應無可採。
    6.因此，原告起訴請求確認系爭車輛為其所有，為有理由，
      應予准許，爰判決如主文第1項所示。
  (二)原告不得起訴請求被告公司應向嘉義區監理所將系爭車輛辦
    理過戶予原告指定之第三人。
    1.按應受判決事項之聲明，簡稱訴之聲明，在給付之訴，原
      告應表明被告應為如何之給付，且就該給付內容應符合確
      定之要求。本件原告起訴請求被告公司應向嘉義區監理所
      將系爭車輛辦理過戶予原告指定之第三人，經核原告此項
      聲明並未確定指出第三人為何人，尚難認原告此項聲明符
      合確定之要求。
    2.次查，依嘉義區監理所95年7月11日嘉監車字第095010023
      4號函說明三稱：本案可依法院判決之實際車輛所有人，
      繳清各項欠繳稅、費及違規罰鍰，並繳回號牌2 面後，辦
      理牌照註銷登記，同時由本所於車籍資料註記該車之實際
      所有人（建請先以公函通知本所註記）；另由於營業大客
      車請領牌照，需受汽車運輸業管理相關規定之規範，新車
      主需向營業所在地之公路監理機關提出申請，經許可後始
      領用號牌，並於請領牌照時，以讓渡（過戶）方式，辦理
      新車主資料登記等語，有該函在卷可查，因此，原告為系
      爭車輛之所有權人，固經認定如上，然原告係當鋪業者，
      不能登記為系爭車輛之登記名義人，至為明顯，且如上函
      所述，要登記為系爭車輛之新車主登記，需繳清各項欠繳
      稅、費及違規罰鍰，並繳回號牌2面後，辦理牌照註銷登
      記，且新車主需向營業所在地之公路監理機關提出申請許
      可後始領用號牌，因此，並非原告任意指定之人均可受領
      系爭車輛之過戶登記。
    3.依上所述，原告本即可逕依上開函示所述規定辦理系爭車
      輛之過戶登記，無庸以訴請求，惟原告卻起訴請求被告公
      司應向嘉義區監理所將系爭車輛辦理過戶予原告指定之第
      三人，因與上述民事訴訟法以及車輛監理相關法令不合，
      而不應准許，爰判決如主文第2項所示。
六、本件判決之基礎已臻明確，兩造其餘攻擊防禦方法及舉證，
    核與判決無影響，爰不另一一論述，併此敘明。
七、據上論結，本件原告之訴為一部有理由，一部無理由，依民
    事訴訟法第79條，判決如主文。
中    華    民    國    95    年    10    月    4     日
                  民二庭法  官  林福來
以上正本係照原本作成
如對本判決上訴須於判決送達後20日內向本院提出上訴狀
中    華    民    國    95    年    10    月    4     日
                        書記官  侯學義


司法院資訊處製作；財團法人民間司法改革基金會備份。
